【裁判字號】    97,交上訴,108
【裁判日期】    970918
【裁判案由】    公共危險等
【裁判全文】
臺灣高等法院刑事判決               97年度交上訴字第108號
上  訴  人  臺灣臺北地方法院檢察署檢察官
被      告  乙○○
上列上訴人因被告公共危險等案件，不服臺灣臺北地方法院97年
度交訴字第45號，中華民國97年5 月30日第一審判決（起訴案號
：臺灣臺北地方法院檢察署96年度偵字第23191 號），提起上訴
，本院判決如下：
    主  文
原判決撤銷。
乙○○因過失傷害人，處拘役伍拾日，如易科罰金，以新臺幣壹
仟元折算壹日；又駕駛動力交通工具肇事，致人受傷而逃逸，處
有期徒刑陸月，如易科罰金以新臺幣壹仟元折算壹日。
    事  實
一、乙○○於民國（下同）96年9 月26日晚間6 時許，騎乘車牌
    號碼DNX —211 號輕型機車，由臺北市○○區○○路3 段南
    往北方向行駛至同路段160 巷交叉口，原應注意機車行駛時
    ，應注意車前狀況並隨時採取必要之安全措施，且機車行近
    行人穿越道前，遇有行人穿越時，無論有無交通警察指揮或
    號誌指示，均應暫停讓行人先通過，且依當時狀況雖雨天路
    面濕潤，惟夜間有照明、路面無缺陷、無障礙物、視距良好
    等情形，並無不能注意之情事，竟疏於注意，致其駕駛之上
    開機車撞及未依號誌燈指示闖紅燈由西往東正行經行人穿越
    道之行人甲○○，造成甲○○倒地，因而受有左肩及下背挫
    傷等傷害。詎乙○○於肇事後，竟未停車查看甲○○之傷勢
    ，協助救護或報警處理，反另基於肇事逃逸之犯意，駕駛上
    開輕型機車加速離開現場，適有路人徐慶榮、孫于力、曾谷
    百合子見狀，記下乙○○駕駛車輛之車號，經報警後循線查
    獲。
二、案經乙○○訴由臺北市政府警察局中正第二分局報請臺灣臺
    北地方法院檢察署檢察官偵查起訴。
    理  由
壹、程序方面：
    按被告以外之人於審判外之陳述，雖不符刑事訴訟法第159
    條之1 至第159 條之4 之規定，而經當事人於審判程序同意
    作為證據，法院審酌該言詞陳述或書面陳述作成時之情況，
    認為適當者，亦得為證據；當事人、代理人或辯護人於法院
    調查證據時，知有刑事訴訟法第159 條第1 項不得為證據之
    情形，而未於言詞辯論終結前聲明異議者，視為有前項之同
    意，刑事訴訟法第159 條之1 、第159 條之5 第1 項、第2
    項分別定有明文。經查，本判決下列所引用之被告以外之人
    於審判外之陳述或非供述證據，檢察官、被告等人於本院言
    詞辯論終結前均未聲明異議，本院審酌上開證據資料製作時
    較無人情施壓或干擾，亦無不當取供，及證明力明顯過低之
    瑕疵，認以之作為證據應屬適當，故揆諸前開規定，認前揭
    證據資料有證據能力，合先敘明。
貳、實體方面：
一、訊據被告乙○○矢口否認有何過失傷害及肇事逃逸之犯行，
    辯稱：前揭號牌DNX ─211 號之輕型機車平日雖係由伊騎乘
    ，且無借予他人使用之情形，惟於案發當時，伊正在臺北縣
    永和市○○街黃昏市場擺攤做生意，並未離開工作地點；且
    本件告訴人甲○○所稱肇事之機車之顏色（白色）亦與伊之
    機車顏色（紅色）不同；再證人徐慶榮等證述目擊肇事機車
    之號碼雖為伊騎乘機車之車號，然證人等既能記住肇事車輛
    之車牌號碼，何以無法辨別肇事車輛之顏色或駕駛者之性別
    等其他特徵，是本案確與伊無關云云。惟查：
（一）本件告訴人即證人乙○○於96年9 月26日晚間6 時許，在
      臺北市○○區○○路3 段南往北方向行駛至同路段160 巷
      交叉口之行人穿越道時，遭機車撞擊倒地，並因而受有左
      肩及下背挫傷等傷害之事實，業據告訴人甲○○於警詢及
      偵查時指訴綦詳（見偵查卷第9 頁至第10頁、第54頁）。
      復有臺北市政府警察局中正第二分局交通分隊交通事故談
      話紀錄表、道路交通事故調查報告表(一)、(二)、臺北市政府
      警察局中正第二分局交通分隊道路交通事故補充資料表、
      現場圖、臺北市政府警察局中正第二分局疑似道路交通事
      故肇事逃逸追查表、國防醫院三軍總醫院附設民眾診療服
      務處96年12月24日診斷證明書、97年4 月29日院三病歷字
      第0970006261號函及所附之病歷、97年5 月14日院三病歷
      字第0970007072號函各1 件及現場相片4 幀附卷可稽（見
      偵查卷第33頁至第41頁、第63頁；原審卷第89-1頁）。是
      告訴人甲○○確因本件交通事故受有前開傷害等情，應堪
      信為真實。
（二）又車牌號碼DNX —211 號之輕型機車為被告之配偶曾得任
      所有，惟平時皆由被告乙○○保管使用，於案發當日上開
      機車係由被告騎乘至臺北縣永和市智光黃昏市場，且亦無
      失竊或出借等情，為被告所是認（見偵查卷第6 頁、第55
      頁；原審卷第93頁反面至第94頁），核與證人曾得任於警
      詢及偵查中之證述大致相符（見偵查卷第13頁、第57頁）
      。又關於本案發生之經過，據目擊證人徐慶榮於警詢及偵
      查中均證稱：案發當時伊站在汀洲路3 段160 巷對面之全
      家便利商店，靠近肇事地點約4 、5 公尺處，目睹車號DN
      X —211 之輕型機車（車牌號碼為綠底白字）撞到告訴人
      甲○○後，未下車查看處理，即快速離去，該肇事之機車
      騎士頭戴半罩式之安全帽，且身材瘦小，又肇事機車為50
      C.C 之機車等語（見偵查卷第19頁至第21頁、第56頁）；
      證人孫于力於警詢證稱：案發當時站在汀洲路3 段水源市
      場前要過馬路，靠近肇事地點約5 公尺，看到車號DNX —
      211 之輕型機車（車牌號碼為綠底白字）撞到正在穿越行
      人穿越道之甲○○後，未下車查看處理，即快速離，確定
      肇事之機車為50C.C 之輕型機車，又肇事之騎士當時反穿
      著淺色外套頭戴半罩式之安全帽，身材瘦小等語（見偵查
      卷第23頁至第25頁）；證人曾谷百合子於警詢時證稱：當
      時伊站在汀洲路3 段160 巷路旁，看見一輛機車（車牌為
      綠色，車號為〈D** —211 〉）撞及正在穿越行人穿越道
      之甲○○後，未下車查看處理，即快速離，該肇事機車騎
      士身材瘦小等語（見偵查卷第27頁至第29頁）。綜合證人
      徐慶榮等3 人前開證詞，除證人曾谷百合子僅能記住肇事
      車輛車牌其中4 碼外，其餘證人均能明確指出肇事車輛之
      確實車號，且互核其3 人所稱之車牌號碼，均相符合，自
      可排除證人等因本身或其他外在因素導致誤認車牌之可能
      性存在，且上開證人除證述之車牌與被告自承騎乘機車之
      車號相同外，其等所證肇事車輛之型式（即50C. C之輕型
      機車），亦與卷附之車籍查詢基本資料（見偵查卷第31頁
      ）相符，況經檢察官當庭提示被告所提出其平日騎乘機車
      所戴之安全帽予證人辨認時，其中證人徐慶榮亦證稱：肇
      事者所戴之安全帽顏色與被告當庭所提之安全帽顏色相同
      等語（見偵查卷第56頁），是本案並非僅以證人等所稱之
      車牌號碼認定被告涉案，參以被告自承上開機車平日確由
      伊騎乘，且無出借他人使用，並於案發當天亦有騎乘等情
      ，彼此相互勾稽，堪認被告乙○○確曾於案發時地騎乘上
      開機車撞傷告訴人甲○○，並隨即逃逸，至為明確。
（三）被告雖辯稱：告訴人甲○○所稱肇事機車之顏色與伊之機
      車顏色並不相同，且上開證人等既能看見肇事機車之車牌
      號碼，何以無法分辨肇事車輛之顏色或駕駛者之性別等特
      徵云云。然查：告訴人甲○○自警員製作交通事故談話紀
      錄起迄偵查中，從未指認肇事車輛之顏色等情，有該交通
      事故談話紀錄、警詢及偵查筆錄等件在卷可稽（見偵查卷
      第9 頁至第10頁、第35頁、第54頁），是被告指摘被害人
      甲○○證述肇事機車顏色有誤云云，自有誤會。再汽、機
      車懸掛號牌之目的，除便於監理機關車輛管理、或警政單
      位維護交通秩序、取締違規行為外，最主要係於刑案發生
      或有肇事逃逸時，方便目擊證人作辨識之用，且於刑事或
      肇事逃逸案件發生時，一般目擊證人直覺反應就是先察看
      逃逸車輛之車牌號碼，實乃車牌號碼係除車輛顏色之外，
      最容易辨識車輛之方法，且於刑事或肇事逃逸案件發生時
      ，該行兇之人或肇事者因急於逃脫，往往一瞬間即駕車逃
      離現場，而在場目擊之證人既非原本即在現場守候，等待
      駕車逃逸之事情發生，是其等於事件發生後，為協助警方
      辦案，謹記車牌號碼，無瑕辨別肇事車輛之顏色、車型、
      廠牌，實屬平常，更惶論能於轉瞬間可辨識逃逸車輛之年
      份，甚或駕駛者之性別、特徵等情，故證人徐慶榮、孫于
      力於偵查中始會稱：車牌就像人之身分證，所以當時只記
      車牌等語、或稱：因被告當時逃跑，所以只記車牌，沒注
      意其他事情等語（見偵查卷第57頁）。況本件案發時，已
      屬日沒，且係下雨天等情，有中華民國96年日出日沒時刻
      表、道路交通事故調查報告表(一)各1 紙在卷可憑（見偵查
      卷第36頁、第64頁），自難期證人徐慶榮等人能辨識肇事
      機車之顏色、廠牌、年份，或肇事者之相貌、性別、衣著
      、特徵等情。再輔以證人徐慶榮等於案發時僅係恰巧行經
      該處，其等與被告既不相識，又無仇隙，自無設詞攀誣被
      告或故意隱瞞事實之理。是被告以證人等既能認出其駕駛
      車輛之車牌，卻無法說出其車輛之車型、廠牌，或肇事者
      之性別、特徵，因而質疑證人所言不實云云，自不足採。
（四）又被告另以：案發當時，伊正在臺北縣永和市○○街黃昏
      市場擺攤做生意，並未離開工作地點，證人周陳美、呂秀
      霞等人可以佐證云云。惟查：證人周陳美、呂秀霞於警詢
      、偵查或原審審理時固證述：案發當日下午3 時許至晚間
      8 時許，被告確在臺北縣永和市○○街黃昏市場擺攤販賣
      毛巾及襪子，且被告通常每週三、週五固定在前開地點擺
      攤，風雨無阻，被告係一人看顧攤位，除如廁外，中途並
      不會離開攤位等語（見原審卷第105 頁至第108 頁反面）
      。然姑不論證人周陳美、呂秀霞為被告之友人，係被告主
      動尋其等到庭作證，其等證言難免有偏頗之虞，且證人周
      陳美最早係於96年10月8 日被通知至警局作證，距案發時
      （即96年10月26日）已逾10日以上，另證人周美慶則遲至
      97年5 月21日始至原審作證，以其等於黃昏市場擺攤做生
      意，案發當時正值下班時間，逛街及購買人潮應頗多，應
      無暇觀察別人擺攤做生意之情形，其等竟能詳細記憶案發
      當日被告之一舉一動，甚或行蹤，已與常理不合。況證人
      周陳美於原審審理時係證稱：因被告平時都是在星期三、
      星期五擺攤，案發當日剛好為星期三等語（見原審卷第10
      6 頁反面、第107 頁）；另證人呂秀霞亦證稱：被告都是
      固定星期三、星期五擺攤，記得被告都沒有休息過等語（
      見原審卷第108 頁至第108 頁反面），顯見其等均係因被
      告平日均在星期三、星期五擺攤，因而推論案發當時（該
      日為星期三）被告亦在黃昏市場做生意甚明。再距離臺北
      縣永和市○○街黃昏市場最近之電信業者所架設之基地台
      ，應為設於臺北縣永和市○○路102 號B1之基地台，惟經
      原審向中華電信股份有限公司函查被告所使用之行動電話
      （門號：0000000000號）雙向通聯紀錄所示，其中(一)在96
      年12月5 日17時28分05秒時許，曾於臺北縣板橋市○○路
      29之1 號15樓定（R2F ）之基地台附近收話。(二)於97年3
      月5 日17時50分04秒，及同年月日17時55分48秒時許，曾
      於臺北縣中和市○○路71之7 號10樓之1 之基地台附近發
      話。(三)於97年3 月19日15時48分10秒時許，於臺北縣永和
      市○○路102 號B1之基地台附近；同日15時52分24秒及15
      時52分46秒，於臺北縣中和市○○路71之7 號10樓之1 之
      基地台附近；同日15時53分11秒，於臺北縣永和市○○路
      102 號B1之基地台附近，分別有3 次發話紀錄。(四)於97年
      4 月2 日16時46分12秒時許，於臺北縣永和市○○路102
      號B1之基地台附近；同日18時06分48秒，於臺北縣中和市
      ○○路71之7 號10樓之1 之基地台附近，亦分別有2 次發
      話紀錄發話。(五)於97年4 月9 日18時24分04秒時許，於臺
      北縣永和市○○路102 號B1之基地台附近；同日19時05分
      08秒，於臺北縣中和市○○路71之7 號10樓之1 之基地台
      附近；同日19時11分54秒，於臺北縣永和市○○街7 號2
      樓之基地台附近；於同日19時55分38秒時許，於臺北縣永
      和市○○路102 號B1之基地台附近等地，復分別有3 次發
      話紀錄。(六)於97年4 月16日19時01分51秒時許，於臺北縣
      永和市○○路102 號B1之基地台附近；同日19時07分21秒
      ，於臺北縣中和市○○路71之7 號10樓之1 之基地台附近
      ，亦分別有發話之紀錄。(七)在97年4 月23日18時59分48秒
      時許，於臺北縣中和市○○路71之7 號10樓之1 之基地台
      附近，有發話之紀錄等情（見原審卷第27頁至第86頁）。
      上開中華電信股份有限公司所函覆之通聯紀錄之時點（96
      年11月1 日至97年4 月28日），雖無法證明被告於案發當
      時確有離開臺北縣永和市○○街黃昏市場擺攤之地點，然
      上述通聯紀錄之日期皆為星期三，且通話之時點亦係臺北
      縣永和市○○街黃昏市場擺攤之時點（下午3 時至晚間8
      時之間）（見原審卷第106 頁證人周陳美之證詞），核前
      開之通聯紀錄所示，被告於其所陳星期三之擺攤時間，確
      有多次離開攤位之事實，益證證人周陳美、呂秀霞於原審
      97年5 月21日出庭作證時堅稱：被告星期三均會到場擺攤
      ，且10年來均係如此，風雨無阻，除如廁外，中途不會離
      開攤位等語，與事實尚非相符，顯係推測及迴護被告之詞
      ，自難採為有利於被告之認定。
（五）再偽造、變造車牌之情形雖非罕見，但仍屬特例，會偽造
      、變照車牌之用意，無非係計畫犯罪，或為規避交通罰責
      。然被告自始即未稱其騎乘機車之車牌有遭偽造、變造之
      情形，且亦無提出任何不明之道路交通違規事件通知單，
      或經通知該車牌涉及其他刑事案件之資料以供本院查證，
      自可認定證人目擊之DNX —211 號車牌並無偽造或變造之
      情事。
（六）按汽車行駛時，駕駛人應注意車前狀況及兩車併行之間隔
      ，並隨時採取必要之安全措施；又汽車行經行人穿越道，
      遇有行人穿越時，無論有無交通指揮人員指揮或號誌指示
      ，均應暫停讓行人先行通過，道路交通安全規則第94條第
      3 項、第103 項第2 項分別定有明文。本件被告領有駕駛
      執照自應知悉上開道路交通安全之規定，且依當時雖雨天
      路面濕潤，惟夜間有照明、路面無缺陷、無障礙物、視距
      良好等狀況，又無不能注意之情事，竟疏未注意，於行經
      行人穿越道時，未暫停讓告訴人先行通過，致撞及告訴人
      因而倒地受傷，被告之駕駛行為自有過失，且被告過失行
      為，與被害人之受傷間，具有相當之因果關係。雖告訴人
      穿越行人穿越道時，亦有未依號誌指示闖紅燈穿越之違規
      行為等情，已據證人徐慶榮、孫于力、曾谷百合子於警詢
      時證述明確（見偵查卷第19頁、第23頁、第27頁），僅屬
      民事上是否與有過失，惟並不影響對於被告過失行為之認
      定。
（七）綜上所述，本件事證已臻明確，被告所辯無非畏罪卸責之
      詞，不足採信，被告犯行洵堪認定，應依法論科。
三、按刑法第284 條第1 項之過失傷害罪，係針對行為人應注意
    、能注意、而不注意之過失行為予以非難，而同法第185 條
    之4 之肇事致人死傷逃逸罪，則以處罰肇事後逃逸之駕駛人
    為目的，俾促使駕駛人於肇事後能對被害人即時救護，以減
    少死傷，是該罪之成立祇以行為人有駕駛動力交通工具肇事
    ，致人死傷而逃逸之事實為已足，至行為人之肇事有否過失
    ，則非所問，二者之立法目的及犯罪構成要件截然不同。且
    駕駛人之肇事逃逸，係在其過失行為發生後，為規避責任，
    乃另行起意之另一行為，故行為人之過失犯行與其肇事致人
    死傷而逃逸之行為，應屬併罰關係。且刑法第185 條之4 之
    肇事致人死傷逃逸罪，並不以被害人為無自救能力人為必要
    （最高法院92年度台上字第4552號判決同此意旨）。核被告
    所為，係犯刑法第284 條第1 項前段之過失傷害罪，及同法
    第185 條之4 之駕駛動力交通工具肇事，致人受傷而逃逸罪
    。又本件告訴人係行經行人穿越道時，為被告騎乘機車撞擊
    倒地受傷等情，有道路交通事故調查報告表(一)及現場圖各1
    紙在卷可稽，雖告訴人亦有未依號誌指示闖紅燈穿越行人穿
    越道之違規行為，惟被告騎乘機車行近行人穿越道前，未注
    意車前設有行人穿越道，且有行人穿越之車前狀況，未暫停
    讓行人先行通過，有違道路交通安全規則第94條第3 項（駕
    駛人應注意車前狀況，隨時採取必要之安全措施）、第103
    條（汽車行近行人穿越道前，遇有行人穿越時，無論有無交
    通警察指揮、號誌指示，均應暫停讓行人先行通過）之規定
    ，為有過失，至告訴人違規穿越行人穿越道，僅屬與有過失
    等情，已如前述，被告所犯過失傷害部分自應依道路交通管
    理處罰條例第86條第1 項之規定加重其刑（本院暨所屬法院
    87 年 法律座談會決議亦同此意旨）。被告所犯上開2 罪，
    犯意各別，行為互異，應予分論併罰。
四、原審不察，以不能證明被告犯罪，而諭知被告無罪之判決，
    自有未合。檢察官執此提起本件上訴，為有理由，自應由本
    院將原判決予以撤銷改判。爰審酌被告並無犯罪前科紀錄，
    素行尚稱良好，及其犯罪之動機、目的、手段、對告訴人造
    成之傷害尚非嚴重，與其犯罪後仍飾詞圖辯，態度不佳等一
    切情狀，分別量處如主文第2 項所示之刑，並均諭知易科罰
    金之折算標準，以示懲儆。
據上論斷，應依刑事訴訟法第369 條第1 項前段、第364 條、第
299 條第1 項前段，刑法第185 條之4 、第284 條第1 項前段、
第41條第1 項前段，道路交通管理處罰條例第86條第1 項，刑法
施行法第1 條之1 ，判決如主文。
本案經檢察官羅松芳到庭執行職務。
中    華    民    國    97    年    9     月    18    日
                  刑事第三庭審判長法  官   蔡秀雄
                                  法  官   許文章
                                  法  官   謝靜恒
以上正本證明與原本無異。
過失傷害部分不得上訴，其餘部分如不服本判決，應於收受送達
後十日內向本院提出上訴書狀，其未敘述上訴之理由者並得於提
起上訴後十日內向本院補提理由書（均須按他造當事人之人數附
繕本）。
                                  書記官  陳珮茹
中    華    民    國    97    年    9     月    18    日
附錄：本案論罪科刑法條全文
刑法第185條之4
駕駛動力交通工具肇事，致人死傷而逃逸者，處6 月以上5 年以
下有期徒刑。
刑法第284條第1項
因過失傷害人者，處6 月以下有期徒刑、拘役或5 百元以下罰金
，致重傷者，處1 年以下有期徒刑、拘役或5 百元以下罰金。


司法院資訊處製作；財團法人民間司法改革基金會備份。
